臺灣桃園地方法院民事裁定　　　　　 99年度消債聲字第123號
聲　請　人
即債務人　　邱偉基
上列聲請人即債務人邱偉基因消費者債務清理事件，經本院裁定
清算程序終結後聲請免責，本院裁定如下：
    主  文
債務人邱偉基不免責。
    理  由
一、按法院為終止或終結清算程序之裁定確定後，除別有規定外
    ，應以裁定免除債務人之債務；法院裁定開始清算程序後，
    債務人有薪資、執行業務所得或其他固定收入，而普通債權
    人之分配總額低於債務人聲請清算前二年間，可處分所得扣
    除自己及依法應受其扶養者所必要生活費用之數額者，法院
    應為不免責之裁定，但債務人證明經普通債權人全體同意者
    ，不在此限；又按債務人有因浪費、賭博或其他投機行為，
    致財產顯然減少或負擔過重之債務，而生開始清算之原因者
    ，法院應為不免責之裁定，但債務人證明經普通債權人全體
    同意者，不在此限；消費者債務清理條例（以下簡稱消債條
    例）第132 條、第133 條、第134 條第4 款分別定有明文。
    又按法院裁定開始更生程序後，債務人免責前，法院裁定開
    始清算程序，其已進行之更生程序，適於清算程序者，作為
    清算程序之一部；其更生聲請視為清算聲請；消債條例第78
    條第1 項亦有規定。由上開規定之文義可知，在適於清算程
    序之情形下，清算程序之始點，得提前至裁定開始更生時。
    為貫徹消債條例第133 條避免債務人濫用清算程序以獲免責
    ，並敦促有清償能力者，利用薪資等固定收入清償債務而受
    免責，以保障債權人可受最低清償之立法目的，自應將清算
    價值保障原則擴及至更生轉換清算程序後，應否為不免責裁
    定之情形。是於債務人有謀生能力，而於法院裁定開始更生
    後，暫時性地無固定收入之情形，應認債務人有以固定收入
    清償達消債條例第141 條所定數額之債務而受免責之可能，
    法院仍應進行消債條例第133 條應否為不免責裁定之審查，
    以貫徹消費者債務清理條例妥適調整債務人與債權人及其他
    利害關係人之權利義務關係之立法目的（臺灣高等法院暨所
    屬法院98年法律座談會民事類提案第40號之研討結論可參）
    。
二、經查，本件聲請人即債務人邱偉基聲請消費者債務清理更生
    事件，經本院裁定開始更生程序後，其所提之更生方案未獲
    全體債權人之書面同意，且亦未經本院司法事務官裁定認可
    其更生方案，遂經本院裁定於民國99年8 月30日開始清算程
    序。聲請人除「薪資」此自由財產以外，名下雖仍有2 輛自
    小客車（出廠期間分別為83年、81年），然依經濟部所定汽
    車使用折舊年限早已無殘餘價值。又聲請人曾於遠雄人壽（
    原蘇黎世人壽）、富邦人壽、法國巴黎人壽（原佳迪福人壽
    ）、大都會人壽、友邦人壽、康健人壽、國際紐約人壽投保
    人壽保險，經本院司法事務官函查上開公司，其保險契約均
    已失效且無可得領取之解約金，有上開保險公司之回函附於
    本院99年度司執消債清字第95號卷可稽。此外，聲請人復查
    無其他財產可供分配，堪認其無從清償清算程序之費用，遂
    經本院司法事務官於99年11月23日裁定終止清算程序確定等
    情，業經本院依職權調閱上開民事卷宗查閱無訛，合先敘明
    。
三、再查：
    (一)聲請人自98年12月1 日起迄99年4 月30日止任職於博智電
      子股份有限公司，自99年5 月3 日起迄99年6 月3 日止任
      職於清晰科技股份有限公司桃園廠，自99年6 月4日 至99
      年6 月24日止任職於祥裕電子股份有限公司，復自99年6
      月28日起又任職於清晰科技股份有限公司桃園廠，有聲請
      人之勞保局被保險人投保資料查詢表附卷可稽（見99年度
      司執消債清字第95號民事卷第52頁至第53頁），是聲請人
      於開始清算程序（依上開說明，清算程序之始點，提前至
      98年12月17日裁定開始更生時）後，確有薪資所得。而本
      件係清算財團之財產不敷清償消債條例第108 條所定費用
      等而經裁定清算程序終止，業如前述，故普通債權人於此
      清算程序中並未獲得分配，依聲請人開始清算前2 年間即
      自96年12月起至98年11月止可處分所得合計約新臺幣（下
      同）559,553 元。【依卷附聲請人96年度之稅務電子閘門
      財產所得調件明細表所示，聲請人96年度之收入總額為
      350,749 元（見本院98年度消債更字第103 號民事卷第49
      頁），97年度、98年度之月薪約為33,300元（見聲請人之
      更生方案以及被保險人投保資料查詢表）。則開始清算前
      2 年間之薪資總額為795,129 元（350,74 9×1/12＋33,3
      00×23＝795,129 ），扣除2 年間自己必要生活費用約23
      5,576 元（9509+9829 ×23＝235,576 ）】。綜上所述，
      普通債權人之分配總額顯然低於聲請人聲請清算前2 年間
      ，可處分所得扣除自己必要生活費用之數額，而有消債條
      例第133 條所規定應不免責之情事。
    (二)聲請人之債權人就是否免除聲請人之債務一節，具狀表示
      意見如下：
      1.債權人渣打國際商業銀行股份有限公司陳稱：聲請人有
        多筆預借現金記錄，於款項用罄後卻未依約繳納分期款
        項，欲藉清算程序規避償債義務，實有違社會公義亦損
        及債權人之債權，且聲請人現年約42歲尚具勞動能力，
        是應不予以免責。
      2.債權人台北富邦商業銀行股份有限公司陳稱：審諸聲請
        人消費明細應有投機浪費等情事，縱相對人非曾方生一
        定之經濟上變故，即便原屬小康之授薪階級，亦不堪支
        應是類偏頗借款之債務清償等語，是依消費者債務清理
        條例第134 條第2 、4 款之規定，應不予以免責。
      3.債權人中國信託商業銀行股份有限公司陳稱：聲請人之
        欠款均係大額預借現金、密集之國外刷卡、保險、生計
        產品等消費所致，其支出非屬日常生活所必須，並逾越
        可支配之所得，並就其高風險轉嫁於債權人承擔，不符
        公平原則並因浪費等行為致負擔過重之債務，而生開始
        清算之原因，且年僅41歲應具相當之工作能力，應不予
        以免責。
      4.債權人大眾商業銀行股份有限公司陳稱：聲請人並未衡
        量自身是否仍具充分之償債能力，而持續使用信用卡，
        且其消費內容顯非一般通常生活所必需，並逾越可得支
        配所得，是其係自陷於清償能力不足之狀態，核諸消費
        者債務清理條例第134 條第1 項第4 款應不予以免責。
      5.債權人遠東國際商業銀行股份有限公司陳稱：聲請人前
        於更生程序中所提更生方案之清償成數僅有19.42%，其
        更生方案未獲認可，按舉重明輕之法理，焉有聲請人於
        更生程序中更生方案未獲認可，而開始清算重序後反獲
        免責處分之理；且聲請人聲請更生前2 年收入總額為79
        8,259 元、支出總額則為453,312 元，且本件各債權人
        又未獲分配，顯已符合消費者債務清理條例第133 條規
        定不免責之要件。又觀諸聲請人前持有本行核發信用卡
        時期消費暨繳款明細，其曾向本行申請代償國泰世華銀
        行欠款10萬元，可見聲請人申請代償前，已積欠其他債
        權銀行之債務，不得不透過代償方式以期整合債務，惟
        聲請人其後卻未撙節支出，連當時申請代償之國泰世華
        銀行現仍列為聲請人之債權人。則聲請人僅靠預借現金
        及申請代償方式維持債信正常之假象，無疑是將欠款周
        轉於各債權銀行間藉各銀行徵信機制設計漏洞、左支右
        借。其產生債務原因不外乎過度擴張信用、恣意消費，
        應符合消費者債務清理條例第134 條第4 款規定之情形
        ，而不應免責。
    (三)次依聲請人之消費明細顯示：
      1.依債權人渣打國際商業銀行股份有限公司所提出之聲請
        人消費明細所示，聲請人於93年1 月20日預借現金5,00
        0 元、93年3 月2 日預借現金3,000 元、93年3 月22日
        預借現金4,000 元、93年4 月27日預借現金4,000 元、
        93年5 月24日預借現金3,000 元、93年9 月17日預借現
        金7,000 元、93年12月24日預借現金5,000 元、94年1
        月21日預借現金5,000 元、94年7 月7 日於FUN HOUSE
        消費3,000 元、94年7 月22日預借現金1 萬元、94年9
        月23日預借現金7,000 元。
      2.依債權人大眾商業銀行股份有限公司所提出之聲請人消
        費明細所示，聲請人於90年6 月申請玩樂金4 萬元（消
        費借貸）、91年3 月15日預借現金4 萬元、91年8 月14
        日於潤泰股份有限公司消費33,900元、91年12月30日預
        借現金2 萬元、92年2 月23日於FUN HOUSE 消費3,000
        元、92年3 月25日繳納保險費964 元、92年5 月20日繳
        納保險費482 元、92年6 月16日預借現金8,000 元、92
        年7 月15日繳納保險費482 元、92年7 月22日繳納保險
        費482 元、92年8 月26日繳納保險費482 元、92年9 月
        23日繳納保險費482 元、92南10月21日繳納保險費482
        元、92年11月12日預借現金6,000 元、92年12月9 日繳
        納保險費482 元、92年12月12日預借現金2,000 元、93
        年1 月13日繳納保險費482 元93年1 月27日繳納保險費
        482 元、93年2 月24日繳納保險費482 元、93年3 月1
        日預借現金3,000 元、93年3 月21日預借現金2,000 元
        、93年3 月23日繳納保險費482 元、93年4 月20日繳納
        保險費482 元、93年5 月5 日預借現金1 萬元、93年5
        月25日繳納保險費482 元、93年6 月21日繳納保險費48
        2 元、93年7 月20日繳納保險費482 元、93年8 月26日
        繳納保險費482 元、93年9 月14日繳納保險費602 元、
        93年9 月21日繳納保險費482 元93年10月12日繳納保險
        費602 元、93年10月26日繳納保險費482 元、93年10月
        31日於FUN HOUSE 消費3,000 元、93年11月9 日繳納保
        險費602 元、93年11月23日繳納保險費482 元、93年12
        月8 日預借現金12,000元、93年12月14日繳納保險費60
        2 元、93年12月21日繳納保險費482 元、94年1 月11日
        繳納保險費602 元、94年1 月17日預借現金4,000 元、
        94年2 月22日繳納保險費482 元、94年2 月22日繳納保
        險費482 元、94年2 月22日繳納保險費602 元、94年3
        月8 日繳納保險費602 元、94年3 月22日繳納保險費48
        2 元、94年4 月12日繳納保險費602 元、94年4 月26日
        繳納保險費482 元、94年5 月10日繳納保險費602 元、
        94年5 月24日繳納保險費482 元、94年6 月14日繳納保
        險費602 元、94年6 月21日繳納保險費482 元、94年7
        月12日繳納保險費602 元、94年7 月26日繳納保險費48
        2 元、94年8 月9 日繳納保險費602 元、94年8 月23日
        繳納保險費482 元、94年9 月13日預借現金7,000 元、
        94年9 月20日繳納保險費482 元、94年9 月20日繳納保
        險費602 元、94年10月11日繳納保險費602 元、94年10
        月25日繳納保險費482 元、94年10月26日預借現金3,00
        0 元。
      3.依債權人遠東國際商業銀行股份有限公司所提出聲請人
        消費明細所示，於91年5 月8 日代償國泰世華銀行信用
        卡費10萬元、91年9 月21日預借現金17,000元、92年6
        月22日預借現金16,000元、92年11月18日預借現金8,00
        0 元、92年12月25日預借現金2,000 元、93年3 月1 日
        預借現金5,000 元、93年3 月28日預借現金4,000 元、
        93年5 月29日預借現金4,000 元、93年7 月3 日預借現
        金2,000 元、93年8 月27日於喜達旅行社有限公司消費
        19,400元、93年9 月7 日預借現金1 萬元、93年10月30
        日預借現金5,000 元、93年12月1 日預借現金8,000 元
        、94年1 月27日月借現金6,000 元、94年6 月17日繳納
        保險費5,518 元、94年8 月16日預借現金6,000 元、94
        年9 月13日繳納保險費2,759 元、94年10月13日繳納保
        險費2,759 元、94年10月31日預借現金5,000 元、94年
        11月14日繳納保險費2,759 元。
      4.依債權人台新國際商業銀行股份有限公司所提出聲請人
        之消費明細所示，其於92年8 月18日繳納保費4,382 元
        、92年10月5 日繳納保費2,191 元、92年10月23日於遠
        百企業股份有限公司消費16,550元、92年11月7 日於FU
        N HOUSE 消費3,000 元、92年11月17日繳納保費2,19 1
        元、92年11月24日於洋洋旅行社有限公司桃園分公司消
        費18,500元、92年12月15日繳納保費2,191 元、93年1
        月3 日預借現金5,000 元、93年1 月15日繳納保費2,19
        1 元、93年1 月20日預借現金10,000元、93年2 月16
        日繳納保費2,191 元、93年2 月20日預借現金1 萬元、
        93年2 月25日預借現金2 萬元、93年3 月24日於家樂福
        中壢店消費12,386元、93年4 月16日預借現金1 萬元、
        93年4 月23日預借現金1 萬元、93年5 月17日繳納保費
        2,191 元、93年5 月30日預借現金1 萬元、93年5 月31
        日預借現金1 萬元、93年6 月15日繳納保費2,191 元、
        93年7 月19日預借現金2 萬元、93年8 月16日預借現金
        2 萬元、93年8 月16日繳納保費2,191 元、93年9 月15
        日繳納保費2,191 元、93年10月7 日預借現金2 萬元、
        93年10月15日繳納保費2,191 元、93年11月15日繳納保
        費2,191 元、93年11月23日預借現金1 萬元、93年12月
        17日預借現金5,000 元、94年1 月17日預借現金5,000
        元、、94年1 月17日繳納保費2,191 元、94年2 月25日
        繳納保費2,191 元、94年3 月15日繳納保費2,191 元、
        94年3 月25日繳納保費2,191 元、94年4 月15日繳納保
        費2,191 元、94年5 月16日繳納保費2,191 元、94年6
        月15日繳納保費2,191 元、94年7 月15日繳納保費2,19
        1 元、94年7 月22日預借現金1 萬元、94年8 月15日繳
        納保費2,191 元、94年9 月15日繳納保費2,191 元、94
        年10月17日繳納保費2,191 元。
      5.依債權人兆豐國際商業銀行股份有限公司所提出聲請人
        之交易明細所示，其於92年5 月2 日代償中國信託商業
        銀行之欠款105,000 元、92年10月7 日預借現金1 萬元
        、92年10月28日預借現金4,000 元、92年12月2 日預借
        現金2,000 元、93年1 月9 日預借現金2,000 元、93年
        3 月28日預借現金5,000 元、93年5 月5 日預借現金2,
        000 元、93年7 月3 日預借現金2,000 元、93年8 月3
        日預借現金2,000 元、93年10月1 日預借現金4,000 元
        、93年12月8 日預借現金2,000 元、94年2 月3 日預借
        現金3,000 元、94年9 月20日預借現金6,000 元。
      6.依債權人中國信託商業銀行股份有限公司所提出聲請人
        之消費明細所示，其於93年6 月17日於FUN HOUSE 消費
        3,000 元、93年12月29日於FUN HOUSE 消費3,000 元、
        94年1 月8 日預借現金8,000 元、94年1 月27日預借現
        金3,000 元、94年1 月28日預借現金2 萬元、94年1 月
        31日預借現金2 萬元、94年2 月15日預借現金17,000元
        、94年7 月17日預借現金1 萬元、94年8 月16日預借現
        金5,000 元。
      7.依債權人永豐商業銀行股份有限公司所提出聲請人之消
        費明細所示，其於92年1 月9 日繳納保險費9,973 元、
        93年1 月9 日繳納保險費9,952 元、93年5 月7 日繳納
        保險費29,221元、93年7 月5 日預借現金6,000 元、93
        年8 月3 日預借現金3,000 元、93年10月4 日預借現金
        5,000 元、93年11月1 日預借現金3,000 元、93年12月
        29日預借現金6,000 元、94年1 月27日預借現金3,000
        元、94年7 月18日預借現金1 萬元、94年9 月13日預借
        現金8,000 元、94年11月21日預借現金5,000 元。
      8.依債權人國泰世華商業銀行所提出聲請人之消費明細所
        示，其於93年1 月9 日繳納保險費1,868 元、93年1 月
        9 日繳納保險費1,882 元、93年1 月12日繳納保險費1,
        868 元、93年1 月12日繳納保險費1,882 元、93年1 月
        13日繳納保險費2,002 元、93年2 月10日繳納保險費1,
        868 元、93年2 月10日繳納保險費1,882 元、93年2 月
        10日繳納保險費850 元、93年2 月10日繳納保險費2,00
        2 元、93年2 月12日繳納保險費850 元、93年3 月9 日
        繳納保險費850 元、93年3 月10日繳納保險費2,002 元
        、93年3 月10日繳納保險費1,868 元、93年3 月10日繳
        納保險費1,882 元、93年4 月12日繳納保險費1,868 元
        、93年4 月12日繳納保險費1,882 元、93年4 月13日繳
        納保險費850 元、93年4 月13日繳納保險費2,002 元、
        93年5 月11日繳納保險費850 元、93年5 月12日繳納保
        險費1,868 元、93年5 月12日繳納保險費1,882 元、93
        年6 月11日繳納保險費1,868 元、93年6 月11日繳納保
        險費1,882 元、93年6 月15日繳納保險費850 元、93年
        6 月15日繳納保險費2,002 元、93年6 月18日繳納保險
        費1,868 元、93年6 月18日繳納保險費1,252 元、93年
        7 月6 日繳納保險費850 元、93年7 月6 日繳納保險費
        2,002 元、93年7 月13日繳納保險費1,868 元、93年7
        月13日繳納保險費1,882 元、93年7 月29日繳納保險費
        626 元、93年8 月10日繳納保險費850 元、93年8 月10
        日繳納保險費2,002 元、93年8 月11日繳納保險費1,86
        8 元、93年8 月11日繳納保險費1,882 元、93年8 月27
        日繳納保險費626 元、93年8 月30日繳納保險費850 元
        、93年9 月13日繳納保險費1,868 元、93年9 月13日繳
        納保險費1,882 元、93年9 月14日繳納保險費2,002 元
        、93年9 月29日繳納保險費850 元、93年9 月30日繳納
        保險費625 元、93年10月12日繳納保險費2,002 元、93
        年10月27日繳納保險費2,002 元、93年10月28日繳納保
        險費626 元、93年10月28日繳納保險費850 元、93年11
        月25日繳納保險費626 元、93年11月26日繳納保險費2,
        002 元、93年11月30日繳納保險費850 元、93年12月28
        日繳納保險費850 元、93年12月28日繳納保險費2,00 2
        、93年12月30日繳納保險費626 元、94年1 月26日繳納
        保險費2,002 元、94年1 月27日繳納保險費626 元、94
        年2 月3 日繳納保險費850 元、94年2 月3 日繳納保險
        費8,000 元、94年3 月8 日繳納保險費2,002 元、94年
        3 月9 日繳納保險費850 元、94年3 月10日繳納保險費
        626 元、94年3 月14日繳納保險費3,067 元、94年3 月
        24日繳納保險費626 元、94年3 月28日繳納保險費2,00
        2 元、94年3 月29日繳納保險費850 元、94年4 月12日
        繳納保險費3,067 元、94年4 月26日繳納保險費2,002
        元、94年4 月28日繳納保險費626 元、94年4 月28日繳
        納保險費850 元、94年5 月11日繳納保險費3,067 元、
        94年5 月26日繳納保險費626 元、94年5 月26日繳納保
        險費2,002 元、94年5 月30日繳納保險費850 元、94年
        6 月13日繳納保險費3,067 元、94年6 月28日繳納保險
        費850 元、94年6 月28日繳納保險費2,002 元、94年6
        月30日繳納保險費626 元、94年7 月12日繳納保險費3,
        067 元、94年7 月26日繳納保險費2,002 元、94年7 月
        28日繳納保險費626 元、94年7 月28日繳納保險費850
        元、94年8 月11日繳納保險費3,067 元、94年8 月24日
        繳納保險費626 元、94年8 月26日繳納保險費2,002 元
        、94年8 月30日繳納保險費850 元、94年10月7 日繳納
        保險費850 元、94年10月7 日繳納保險費2,002 元、94
        年10月13日繳納保險費3,067 元、94年10月17日繳納保
        險費3,067 元、94年10月26日繳納保險費626 元、94年
        10月26日繳納保險費626 元。
    (四)觀諸聲請人之勞工保險被保險人投保資料查詢表，其自94
      年以降，薪資約莫為2 萬餘元至3 萬餘元不等，所得非高
      （見本院98年度司執消債更字第261 號民事卷第152 頁至
      第153 頁）；惟觀諸聲請人歷來之消費習慣偶有於國外之
      消費，並有投保高額之保險，非生活必須之支出過高；甚
      而於銀行代償費用後，仍有密集預借現金等行為，顯已逾
      其收入可得支配之金額。綜上，依聲請人之消費明細、信
      用借款之情事，應認聲請人因浪費或其他投機行為，致其
      負擔過重之債務，而生開始清算之原因。
    (五)綜上，聲請人日常之消費支出，顯已超出合理額度，且有
      浪費奢侈之行為，足認聲請人過度消費行為亦為開始清算
      之原因，核與消費者債務清理條例第134 條第4 款所稱「
      浪費、賭博或其他投機行為，致財產顯然減少或負擔過重
      之債務」等不免責事由相當，且普通債權人均不同意免除
      聲請人之債務，業如前述，聲請人又無法提出業經普通債
      權人全體同意免責之證明，業如前述，是依消費者債務清
      理條例第134 條之規定，聲請人亦不得免責。
三、綜上所述，本件聲請人有消債條例第133 條、第134 條第4
    款不應免責之情形，且聲請人又未證明經普通債權人全體同
    意免責，依前揭說明，本件債務人自不得免責。
四、爰裁定如主文。
中    華    民    國   100    年    2     月    23    日
                  民事第三庭    法  官  陳心婷
以上正本係照原本作成。
如不服本裁定應於送達後10日內向本院提出抗告狀，並繳納抗告
費新臺幣1,000元。
中    華    民    國   100    年    2     月    23    日
                                書記官  林君燕